【裁判字號】    99,家訴,62
【裁判日期】    991029
【裁判案由】    履行遺產分割協議
【裁判全文】
臺灣板橋地方法院民事判決              99年度家訴字第62號
原      告  己○○○
            庚○○
            甲○○
上  三  人
訴訟代理人  古健琳律師
            郭緯中律師
上  一  人
複  代理人  壬○○
被      告  丙○○○
訴訟代理人  乙○○
            丁○○
上列當事人間請求履行遺產協議事件，本院民國99年10月11日言
詞辯論終結，茲判決如下：
    主    文
被告應協同原告依附表一所示之分配金額，向台北縣政府領取被
繼承人黃福來所有坐落於台北縣板橋市○○○段第四崁小段第36
9 之1 、第369 之4 地號二筆土地之徵收補償費新台幣三百五十
八萬八千一百六十六元及其利息。
訴訟費用由被告負擔。
    事實及理由
一、原告主張：原告與被告同為被繼承人黃福來之子女，黃福來
    於民國88年8 月29日死亡，應繼遺產有板橋江子翠第四小崁
    第369 地號、第369 之1 地號、第369 之4 地號，權利範圍
    各八分之一，嗣因第369 之1 地號、第369 之4 地號二筆土
    地經政府徵收，兩造對於徵收補償金分配的問題，因為初不
    曉得徵收補償費具體金額，所以對於分配額沒有共識，被告
    自定補償金數額為新台幣（下同）二百萬，而要求50萬，協
    調三次不順利，原告也考量兩造父母墳墓還沒有撿骨和修墓
    尚要花用一百多萬元，所以不能同意被告要求的50萬元。最
    後在市民代表辛○○調解下，雙方各退一步，於93年6 月18
    日以四十萬調解成立，過程大家歡喜甘願，事後不得更改或
    提高金額。又為慎重起見，兩造找了土地代書戊○○執筆寫
    下遺產分割協議之內容：「(1)板橋江子翠第四小崁第369 地
    號（權利範圍八分之一）由原告庚○○、甲○○二人平均分
    配（即各取得權利範圍十二分之一）。(2)板橋江子翠第四崁
    小段第369 之1 地號、第369 之4 地號（權利範圍各八分之
    一）經政府公告徵收所得之補償費、土地救濟金及利息分配
    方式由原告陳黃素及被告丙○○○各分配40萬元，餘扣除上
    二人之分配金額後，由原告庚○○、甲○○各分配二分之一
    。(3)辦理繼承登記及領取徵收補償費、土地救濟金等應納之
    登記費、罰鍰、印花稅、欠繳稅費及代書費等費用，由原告
    庚○○、甲○○各負擔二分之一。(4)其他未盡事宜，悉依相
    關法令、習慣及誠實信用原則公平處理之。(5)上開遺產分配
    確係經全體繼承人同意，各繼承人自本協議書成立後，即就
    各自取得部分各自管理、使用、收益，且以此協議書內容為
    準，辦理分割繼承登記，任何繼承人均不得另為主張權利或
    異議屬實，恐口無憑，特立本協議書為證。」等情，經兩造
    共同簽名蓋章。而上開協議簽立後，已就上開地段第369 號
    已辦理分割登記，由原告庚○○、甲○○各取得應有部分十
    六分之一之所有權，但就上開地段369 之1地 號、第369 之
    4 地經政府徵收之補償費，因被告不願協同領取，此經臺北
    縣政府列為保管款，並分別於93年7 月1 日及96年11月19日
    二次通知，促兩造儘早撥冗會同領取。兩造之遺產分割協議
    ，係在市民代表辛○○之調解下促成，也委由代書戊○○執
    筆將協議內容做成書面，過程一切合法，絕無欺騙隱瞞，惟
    被告遲不願履行遺產分割協議，致原告無法領取分配款，爰
    依法提起本訴，請求被告履行遺產分割協議等語。並聲明：
    如主文所示。
二、被告方面：不同意原告的請求。
（一）被告沒有收到臺北縣政府地政局促兩造領取徵收補償費之
      保管款的通知，所以不曉得款項總金額，協議當時，沒有
      提到另外一筆沒徵收的土地。是原告說徵收款二百萬元，
      要給伊三十萬元，伊堅持分得四分之一即五十萬元，後來
      由辛○○調解，要兩造不要再堅持，並建議用四十萬元和
      解，伊想給大家面子同意所以簽名，但後來到銀行才知道
      是補償費有三百萬多萬元，所以伊不願簽名，錢才領不出
      來。
（二）被告不識字，雖被告子女乙○○、丁○○在場，但是他們
      都不懂。98年間，被告開口向原告要一百萬元，原告有答
      應，但伊表示要到調解委員會聲請調解，原告卻不願意。
（三）該二筆土地在92年11月就已經徵收，縣府於同年11月13日
      通知領取徵收款，93年6 月兩造才簽協議，所以原告早就
      知道有徵收，而蓄意騙被告金錢。此外，調解沒有提到父
      母墳墓要整修的事，而且父母農會的存款也被原告利用，
      很多事被告沒有追究。
（四）被告也是繼承人，有平均分配遺產的權利。兩造於93年6
      月18日協議時，並未提到臺北縣板橋市○○○段第四崁小
      段第369 地號土地的分割方法，席間一直強調的是二筆被
      徵收土地補償金的分配。又在協議之前，被告一直遭欺騙
      ，原告想要拿被告的印鑑證明，後來原告庚○○又以土地
      徵收為由，騙得被告的印鑑證明，被告以為手足情深而不
      疑有他，才交付印鑑證明，後來又騙說要給被告15萬元，
      卻對實際得到之徵收補償金，卻隻字不提，被告不同意原
      告的要求，多次談判不成，才在93年6 月18日到板橋市調
      解委員會進行調解，當時，原告又騙被告補償金是二百萬
      ，只肯給被告及原告己○○○每一人30萬，被告不同意，
      堅持要四分之一即五十萬元，市民代表辛○○才居中調解
      ，以40萬達成協議，還說分割協議書不具法律效用，調解
      委員會只是借地方讓兩造使用，從頭到尾都沒有提到369
      地號土地的分割方法，被告不識字，不懂法律，也沒經驗
      ，原告庚○○、甲○○一直把焦點放在土地徵收補償金上
      ，讓被告忽略369 地號土地的繼承權，被告不是很清楚了
      解協議內容，只知道40萬的協議金額，才簽下原告事先準
      備好的遺產分割協議，代書戊○○沒有清楚告知契約內容
      ，也沒有覆誦契約內容，只有說沒問題就簽名，讓被告以
      為簽名只有針對徵收補償金。被告簽下協議後，立即前往
      土地銀行領取徵收補儅金，才發現金額不符，差距了1,58
      8,166 元，讓被告始終感到原告的蓄意詐騙，憤怒所以拒
      絕領取，大家不歡而散，被告離開後，害怕土地徵收補償
      金被欺騙、也怕原告把土地偷偷過戶，所以打電話給代書
      戊○○，表示協議無效，也強調土地不准過戶，但是原告
      甲○○、庚○○卻於93年6 月25日拿從被告騙來的印鑑辦
      理土地過戶。總之，被告簽名是因為急迫輕率無經驗，且
      協議內容顯失公平，又被告合理懷疑原告蓄意詐欺，加上
      用定型化契約顯失公平，故主張民法第74條、第92條規定
      ，撤銷意思表示；及類推民法第247 條之1 規定，主張協
      議無效。
三、本院之判斷：
（一）原告與被告同為被繼承人黃福來之子女，黃福來於88年8
      月29日死亡之事實，有原告所提戶籍謄本、繼承系統表附
      卷可憑，並為兩造所不爭執，堪信為真實。
（二）兩造就被繼承人黃福來之應繼遺產有板橋江子翠第四小崁
      第369 地號、第369 之1 地號、第369 之4 地號，權利範
      圍各八分之一，其中第369 之1 地號、第369 之4 地號二
      筆土地經政府徵收，徵收補償費合計0000000 元，兩造對
      於徵收補償金分配的問題始終沒有共識，曾經二次協調均
      不成立，最後於93年6 月18日由訴外人辛○○居中調解成
      功，並委由土地代書戊○○書立遺產分割協議書，再由兩
      造在協議書簽名，其中上開第369 之1 地號、第369 之4
      地號二筆土地徵收補償費之分割方法如附表一所示，嗣後
      被告反悔，不願履行該分割協議領取補償費，致兩造無法
      共同領取上開土地徵收補償金等情，有原告所提土地登記
      謄本3 件、遺產分割協議書影本、臺北縣政府93年7 月1
      日北府地用字第0930463015號函影本、臺北縣政府地政局
      96年11月19日北地徵字第09607666 85 號函影本各1 件為
      證。並經(1)證人甲○○到庭證稱：「（九十三年六月十八
      日分割遺產有無在場？）我有在場，當時我是調解委員，
      在板橋市調解會調解二、三次，在第三次才調解成立，雙
      方都歡喜甘願，調解完後，我問他們有無認識代書，他們
      說沒有，要我幫忙找，所以我就找到證人戊○○代書。（
      對於被告主張：當時在場證人辛○○只是針對徵收金錢在
      講，但沒有針對土地部分，證人辛○○當時也說大約只有
      二百萬元左右的遺產）不是這樣，有調解三次，前一、二
      次，他們兄弟姐妹都有打電話給我，我是調解委員，我要
      公道處理，雙方有讓步才會調解成立，之前調解說過三十
      、五十萬元，土地也有包括在講，第三次情形也都有講，
      所以最後各給女兒四十萬元達成協議。」等語；(2)證人戊○○到庭證稱：「（九十三年六月十八日分割協議書是否
      由你做的？）是我幫忙做，當時是證人辛○○打電話給我
      ，說雙方已經調解差不多，要我幫他們弄成文字，我先依
      據證人辛○○在電話中跟我講的大慨情形，我先作成文字
      ，然後再帶過去市公所旁的調解會，到了現場後，我先跟
      雙方說明協議書的內容，然後他們雙方看過後，認為沒有
      意見後才各自簽字，後公所秘書說他們既然達成協議，就
      不要再作成公所調解，再送法院核定，就由他們雙方自行
      按照協議內容去履行，他們當時也都同意。」、「我當時
      有把協議書文字內容念過一遍，然後也有講徵收金額，但
      金額我忘記了，另被告方面也有找一位懂的人到場。」等
      語（均參見本院99年8 月16日言詞辯論筆錄）；且為兩造
      所不爭執，自堪信為真實。惟被告另以上開陳述為辯。
（三）本件兩造爭執點，在於被告於簽立遺產分割協議，其意思
      表示是否有瑕疵？茲分述如下：
  (一)被告主張依民法74條第1 項規定，以其為法律行為時係因急
    迫輕率無經驗為由，主張撤銷系爭分割協議契約之意思表示
    部分：
  按法律行為係乘他人之急迫、輕率或無經驗，使其為財產上
    之給付，或為給付之約定，依當時情形顯失公平者，法院得
    依利害關係人之聲請，撤銷其法律行為，或減輕其給付，民
    法第74條第1 項定有明文。此所謂「急迫、輕率或無經驗」
    ，依最高法院27年上字第520 號判例所示意旨，及民法權威
    史尚寬前大法官之見解，舉凡利用他人之緊急迫切，或利用
    他人對其行為結果未經慎思熟慮而草率行事，或利用他人欠
    缺一般生活經驗及欠缺智識體驗等等情形，均足當之。
  被告抗辯無非係以其不識字，雖然子女乙○○、丁○○在場
    ，但是他們都不懂云云，惟被告對於其於協議書上簽名時，
    是否受到他人催促而未能及時審酌協議內容之事項，未能舉
    出證據資料以資證明，況且兩造曾經為此協調二次，均未能
    成立，最後始於93年6 月18日簽署協議書，且被告於簽立協
    議書時，尚有子女乙○○、丁○○在場陪同；再者，參酌前
    述辛○○之證詞及被告之陳述，可知被告之所以同意以40萬
    元達成協議，係因調解委辛○○居中勸說雙方各退一步後，
    被告才給面子同意簽署，由是觀之，被告對於雙方和解條件
    已有相當充分的時間足以審慎考慮，或與其他有經驗之人磋
    商討論，況被告在簽立協議書當下亦有其子女陪同在場，亦
    可提供意見並維護其權利，從而，就被告簽立協議書之當時
    之客觀條件而言，尚難認有何急迫輕率可言，被告此部分抗
    辯，難認可採。
  又依民法第74條第1 項規定請求撤銷其法律行為或減輕給付
    ，為形成之訴，必須以訴訟向法院為之，若僅在被訴中作此
    抗辯，尚非可採，且契約縱有顯失公平之情形，在未經撤銷
    前，亦難因此謂其無效（最高法院70年台上字第174 號、71
    年台上字第1566號判決意旨參看）。況依民法第74條第2 項
    規定之撤銷權行使，尚有一年除斥期間之限制，此益徵被告
    此一抗辯，並不足取。
  (二)被告依民法92條第1 項規定，以其於意思表示時係受詐欺脅
    迫為由，主張撤銷系爭分割協議書之意思表示部分：
  按因被詐欺或脅迫而為意思表示者，表意人得撤銷其意思表
    示，民法第92條第1 項前段固定有明文。惟所謂因詐欺而為
    意思表示者，係指表意人受他人不實陳述之欺罔，以致在意
    思不自由下，而為表示行為者而言；所謂因被脅迫而為意思
    表示者，係指因相對人或第三人以不法危害之言語或舉動加
    諸表意人，使其心生恐怖，致在意思表示不自由下而為表示
    行為者而言。又當事人主張其意思表示係因被詐欺或脅迫而
    為之者，應就其被詐欺或被脅迫之事實，負舉證之責任（最
    高法院21年上字第2012號及同院44年台上字第75號判例意旨
    參照）。
  被告主張其受詐欺及脅迫，理由不外以其為協議當時疏不知
    徵收補償金數額，惟於協議後到土地銀行時，發現補償金數
    額高達3,588,166元，與其所想像之二百餘萬元數額有差距
    等情為其論述依據。惟依證人辛○○前開所證情節觀之，協
    議當時係在兩造互相讓步才會成立，在調解時曾提到三十萬
    、五十萬元，最後用四十萬達成和解，而由證人戊○○撰寫
    協議書後再由兩造簽名。是在客觀條件上，既有無利害關係
    之辛○○及戊○○在場，被告亦有子女乙○○、丁○○在場
    陪同替其維護權利，已難想像被告簽署協議書係因受原告之
    詐欺、脅迫而為。
  再者，被告對於原告在協議前已知悉徵收補償金數額，及原
    告如何以言語或行動欺罔被告之事實，均未舉證以實其說，
    故被告單憑事後得知補償費之數額與其認知不同，即主張其
    簽立協議書之動機與客觀事實不符，其簽署協議係受原告詐
    欺云云，並不可採。
  而被告既坦言簽署協議書當時，接受證人辛○○的建議四十
    萬元調解，想要給面子而同意（參見本院99年10月11日言詞
    辯論筆錄），足見被告主張其受原告詐欺而簽立協議書，與
    事實不合。嗣後被告反悔再為爭執，不願履約，其雖曾打電
    話給證人戊○○表示協議無效，縱使符合受詐欺而為意思表
    示之要件，被告亦未舉證證明其已於法定除斥期間內，向原
    告等為撤銷的意思表示。
  綜上，被告上開辯解，難予採認。
  (三)被告主張類推民法247 條之1 規定，主張契約無效乙節，因
    兩造之遺產分割協議並非定型化契約，亦無法律漏洞，而無
    類推適用之必要。被告以此抗辯，應屬對於法律解釋之誤會
    ，並此說明。且如前述，本件乏事證可認被告於簽立協議時
    ，有何行為能力欠缺或意思表示瑕疵之事。況兩造之遺產分
    割協議並無違背強行禁止規定，亦未悖於公序良俗，本於契
    約自由、當事人意思自主原則之下，本院對於兩造之遺產分
    割協議應予充分尊重，若容事後任意變動，恐有違法之安定
    性。另參酌民法繼承編第三節遺產之分割相關規定，雖同一
    順序之繼承人之應繼分均等，惟在分割方法上，除有特別規
    定外，並未加諸限制，縱繼承人協議將遺產全數歸於特定繼
    承人單獨所有，亦非法所不許。是故本件分割協議，雖原告
    庚○○、甲○○分得遺產數額較多，然被告與原告己○○○
    分得數額相同均為四十萬元，亦難認有何顯失公平之事。
  (四)另被告既係繼承人之一，於成立分割協議前，如其認為原告
    早在協議前已知土地徵收補償金之數額，其本於繼承人之權
    利，自有權向臺北縣政府查明，惟被告不此而為，係屬可歸
    責於己之事由，被告事後諉為不知情而拒絕履行契約之責任
    ，自無可採。至被告其於抗辯諸如不識字、兩造於協議時均
    焦點放在徵收補償金，致被告忽略另一筆369 地號之土地云
    云，均不得做為其反悔而拒不履行協議之理由。
（四）綜上所述，原告等依履行系爭遺產分割協議書之法律關係
      ，請求被告應協同原告依附表一所示之分配金額，向台北
      縣政府領取被繼承人黃福來所有坐落於台北縣板橋市○○○段第四崁小段第369 之1 、第369 之4 地號二筆土地之
      徵收補償費三百五十八萬八千一百六十六元及其利息，洵
      屬正當，應予准許。
四、本件事證已臻明確，兩造其餘攻擊、防禦方法及舉證，經本
    院審酌後，認對於判決結果均無影響，爰不一一論述，併此
    指明。
五、據上論結，本件原告之訴為有理由，依民事訴訟法第78條，
    判決如主文。
中    華    民    國    99    年    10    月    29    日
                  家事法庭  法  官  劉大衛
以上正本係照原本作成。
如不服本判決，須於判決送達後20日內向本院提出上訴狀。
中    華    民    國    99    年    10    月    29    日
                            書記官  高玉彬

司法院資訊處製作；財團法人民間司法改革基金會備份。
